臺灣高等法院民事判決　　　　　　　　96年度上更(一)字第82號
上　訴　人　乙○○
　　　　　　甲○○
共　　　同
訴訟代理人　張泰昌律師
複代　理人　陳淑玲律師
被上　訴人　丙○○
訴訟代理人　李進成律師
　　　　　　陳怡珍律師
上列當事人間返還不當得利事件，上訴人對於中華民國95年3月1
6日臺灣板橋地方法院94年度重訴字第355號第一審判決提起上訴
，經最高法院發回更審，本院於96年9月4日言詞辯論終結，判決
如下：
    主  文
原判決關於命上訴人乙○○、甲○○分別給付新臺幣貳佰零捌萬
柒仟陸佰元、新臺幣貳佰貳拾伍萬肆仟貳佰元之本息部分，及該
部分假執行之宣告暨除確定部分外訴訟費用之裁判均廢棄。
上開廢棄部分，被上訴人在第一審之訴及假執行之聲請均駁回。
第一、二審及發回前第三審訴訟費用（除確定部分外）由被上訴
人負擔。
    事實及理由
一、被上訴人主張：訴外人郭進章於民國86年2月3日向上訴人承
    租坐落臺北縣三重市○○段195號等6筆土地（下稱系爭土地
    ）以興建、經營三蘆綜合市場（下稱三蘆市場），而後轉由
    訴外人李森林獨自經營。87年5月2日李森林因無力給付上訴
    人租金，乃出具承諾書，表明願終止租約，交還系爭土地，
    並由上訴人沒收全部地上物、所有設備及保證金，原有租賃
    關係因此消滅。嗣李森林與伊於同年7月1日簽訂共同經營三
    蘆市場之合約書，由伊依序給付上訴人乙○○、甲○○新臺
    幣（ 下同）2,087,600元、2,254,200元，合計4,341,800元
    ，以清償李森林所積欠87年1月至6月份租金。惟上訴人既已
    依約沒收系爭地上物、設備、保證金作為賠償之總額，即不
    得再收受伊交付之上開租金等情，爰依不當得利法律關係，
    求為命上訴人如數返還上開金額，及自87年9月1日起加計法
    定遲延利息之判決。並於本院答辯聲明：駁回上訴。（被上
    訴人請求上訴人返還87年7至8月份租金之不當得利，合計1,
    532,400元本息部分，業受敗訴判決；另請求上訴人各返還
    70萬元保證金本息部分，則受勝訴判決，均已確定）。
二、上訴人則以：伊與李森林間就系爭土地之租約於87年5月2日
    終止後，因李森林請求， 始同意以被上訴人支付4,341,800
    元，作為伊同意將系爭土地連同地上物出租予被上訴人之條
    件。伊已將系爭地上物及土地出租予被上訴人，被上訴人因
    此得與李森林共同經營三蘆市場， 伊受領4,341,800元，即
    無不當得利可言等語，資為抗辯。並上訴聲明：如主文所示
    。
三、查訴外人郭進章於86年2月3日向上訴人承租系爭土地興建並
    經營三蘆市場，嗣因故拋棄所有股份予訴外人李森林，李森
    林獨自經營三蘆市場後，於87年5月2日因積欠租金無法清償
    ，乃出具承諾書表明願終止租約，並由上訴人沒收全部地上
    物及所有設備。 嗣被上訴人於87年6月30日交付上訴人相當
    於李森林所積欠87年1月至6月租金4,341,800元之支票， 並
    於翌日與李森林簽訂合約書，約定被上訴人以上開金額為承
    頂三蘆市場之權利金而取得70%股份，兩造乃於87年9月13日
    簽訂土地及地上物租賃契約，約定租期至91年9月2日止，上
    開支票均已兌現，上訴人乙○○、甲○○分別受領2,087,60
    0元、2,254,200元等事實，為兩造所不爭，復有土地租賃契
    約書、退出合作經營聲明書、承諾書、合約書、支票、土地
    及地上物租賃契約等件附卷為證（ 見原審卷第12-27頁、第
    63頁），堪信為真實。
四、被上訴人主張，訴外人李森林積欠上訴人87年1月至6月份之
    租金，已因上訴人依其與李森林間之土地租賃契約第15條約
    定沒收地上物而消滅，則伊代李森林給付上訴人87年1月至6
    月份租金4,341,800元， 即無法律上原因，被上訴人應返還
    該等金額之不當得利等情，已為上訴人所否認，並以前揭情
    詞置辯。經查：
  (一)不當得利，須以無法律上原因而受利益，致他人受損害為成
    立要件， 此觀民法第179條規定即明。因給付而受利益者，
    倘該給付係依有效成立之債權契約而為之，其受利益即具有
    法律上之原因，尚不生不當得利問題。本件依被上訴人與李
    森林於87年7月1日簽訂之合約書約定：「一乙方丙○○（即
    被上訴人）以4,341,800元（ 與前述租金同額）承頂三蘆綜
    合市場之權利金而取得百分之70股份，甲方李森林百分30之
    股份」（參見原審卷第23頁），再被上訴人於臺灣板橋地方
    法院92年度 重訴字第339號確認補償救濟金請求權存在事件
    第一、二審審理中，陳稱：「…然而被告（即被上訴人）於
    87年6月間因受李森林之邀， 擬共同經營三蘆綜合市場，且
    據李某告知，業已積欠原告（即上訴人）等二人自民國87年
    1月起至6月止，共計6個月的租金達150萬元，被告如欲加入
    合夥並能繼續經營，則勢必非先清償債務不可。故而，乃由
    李森林出面約原告二人， 於87年6月30日經雙方會算租金金
    額，被告…連同7、8月份未到期之租金，同時開立支票共計
    10張如附表所示，交付予原告二人…。」（參見原審卷第72
    頁）、「…李森林積極廣徵股東，意欲繼續經營，因上訴人
    （即被上訴人）所能做到之條件較其他被徵詢者優厚，符合
    李森林之期待而出線，87年7月1日簽立合約書，約定上訴人
    需代李森林支付…；另需支付『對地主』之租金欠款。」（
    參見原審卷第80-81頁）、「 …因丙○○乃郭進章介紹前來
    ，又能提出最有利於市場經營之條件（先行支付現金4,341,
    800元 ），故而取得與李森林合作…」等情（參見原審卷第
    90頁），另證人即原任三蘆市場經理莊松樺亦到院證稱：「
    丙○○和李森林簽合約書的事情我知道當時我在場。當時現
    場有丙○○、 李森林和我。4,341,800元是李森林之前欠地
    主的租金由丙○○來代償，丙○○取得百分之七十的股份。
    …簽合約的前一天就是87年6月30日地主（ 即上訴人）兩人
    、李森林、丙○○還有我，當時是在三蘆市場二樓辦公室談
    代償租金的事情，上訴人和李森林有列出總共積欠1到6月的
    租金，我記得地主有用手寫稿將積欠的租金列出來，之後有
    說丙○○代償的時候要如何支付款項。…」等語（見本院卷
    第47頁背面），堪認被上訴人係為與李森林共同經營三蘆市
    場，乃與李森林約定，以李森林前所積欠上訴人租金之金額
    4,341,800元支付上訴人，作為取得三蘆市場經營權70%股份
    之代價，並以此取得上訴人同意， 兩造乃於87年9月13日簽
    訂土地及地上物租賃契約，由上訴人將系爭土地及地上物租
    予被上訴人，租期至91年9月2日止。是上訴人抗辯，被上訴
    人交付上開金額，係為使其同意將三蘆市場之土地及地上物
    出租予被上訴人，並以之作為取得與李森林共同經營三蘆市
    場70%股權之代價，應可採信。則被上訴人給付前開4,341,
    800元予上訴人，係本於其與李森林及上訴人間之約定，依
    前開說明，上訴人受利益即具有法律上之原因，不生不當得
    利問題。
  (二)被上訴人雖主張，上訴人與李森林間關於租賃契約之權利義
    務因李森林於87年5月2日出具承諾書終止租約，並由上訴人
    沒收全部地上物、設備、保證金及收回系爭土地而告消滅，
    則李森林所積欠87年1至6月的租金債務亦已消滅，上訴人隱
    匿已沒收之事，並要求被上訴人代李森林繳交積欠之租金，
    顯然係對於已消滅之債務，無法律上原因而獲有不當得利云
    云。惟查，姑不論上訴人對李森林所積欠87年1月至6月的租
    金債務是否因上訴人沒收地上物、設備、保證金及收回系爭
    土地而告消滅仍有爭執，縱該債務確因上訴人沒收地上物等
    而消滅，惟本件被上訴人給付上訴人等同該租金之金額，雖
    名為「代償」李森林所積欠上訴人之租金，惟實質係為取得
    上訴人同意將三蘆市場之土地及地上物繼續出租予被上訴人
    ， 並藉以作為被上訴人取得與李森林共同經營三蘆市場70%
    股權之代價，已如前述，是其並非單純清償李森林之租金債
    務，自與李森林與上訴人間關於上開租金之債權債務關係是
    否因上訴人沒收地上物等而消滅乙事無涉，被上訴人據以主
    張，上訴人受領該給付為無法律上原因，委無足採。至被上
    訴人主張上訴人或李森林隱匿已沒收地上物一節，已為上訴
    人所否認，縱然屬實，亦係被上訴人同意以上開條件與李森
    林及上訴人訂約之意思表示有無瑕疵之問題，核不影響上訴
    人受領本件給付之法律上原因仍有效存在之事實。
  (三)被上訴人復主張，伊係為經營三蘆市場，方與李森林訂約，
    締約時李森林故意蒙蔽已遭上訴人沒收地上物之情事，而上
    訴人以要和郭進章、李森林作區別為由，計誘伊重簽土地及
    地上物租賃契約，當時伊認為代付租金後，上訴人與李森林
    之租約已回復繼續有效，本欲拒絕，但上訴人一再稱沒有關
    係，只是一份備忘錄而已，而且押租金無庸再付，沿用舊租
    約繼續有效，且同意加上如有未盡事宜依善良風俗習慣為之
    等，伊方誤信其言而簽名，足見上訴人抗辯係以伊代李森林
    清償積欠上訴人租金，作為同意將三蘆市場所在之系爭土地
    及地上物租予被上訴人之條件，顯屬無稽云云。但查，兩造
    於87年9月13日簽訂之土地及地上物租賃契約， 其承租人為
    被上訴人，並未將李森林納入，租賃標的除系爭土地外，尚
    有地上物（包括水電與電機設備），與上訴人及李森林間之
    原租賃契約，僅租賃系爭土地不同，是被上訴人稱其與上訴
    人之租賃關係為上訴人與李森林間租賃契約之回復，已不可
    採。而觀諸兩造前開土地與地上物租賃契約，及李森林原承
    受郭進章與上訴人間之土地租賃契約內容，上訴人係以86年
    間出租「系爭土地」予李森林之第2年起租金額368,400元，
    出租「系爭土地與地上物（包括水電與電機設備）」予被上
    訴人（見原審卷第12頁、第67頁），可見兩造間之租賃標的
    較李森林承租時有所增加，惟租金未增，是上訴人辯稱，被
    上訴人交付 與李森林所積欠之租金同等金額之4,341,800元
    予伊，係為使其同意將三蘆市場之土地及地上物以與李森林
    租約相同之租金額出租予被上訴人一節，衡情應屬可採。
五、綜上， 被上訴人主張上訴人受領4,341,800元，為無法律上
    原因一節，洵不可採。從而，被上訴人本於不當得利法律關
    係，請求上訴人乙○○、甲○○分別給付2,087,600元、2,2
    54,200元，及自87年9月1日起至清償日止，按年息5%計算之
    利息，為無理由，不應准許，其就該部分所為假執行之聲請
    亦失所附麗，應併予駁回。原審就此部分判命上訴人給付，
    並為假執行之宣告，尚有未洽。上訴意旨指摘原判決此部分
    不當，求予廢棄改判，為有理由。爰由本院將原判決此部分
    予以廢棄，改判如主文第2項所示。 又依前所述，被上訴人
    給付上開金額，並非單純清償李森林之租金債務，是與李森
    林對於上訴人之租金債務是否因上訴人沒收地上物、設備等
    而消滅無涉，則兩造關於該沒收物之性質究屬損害賠償預定
    性或懲罰性違約金之攻擊防禦方法即無庸再予論述，併此敘
    明。
六、據上論結，本件上訴為有理由。依民事訴訟法第450條、第
    78條，判決如主文。
中　　華　　民　　國　　96　　年　　9 　　月　　19　　日
                    民事第十一庭
                        審判長法　官   鄭雅萍
　　　　　　　　　　　  　　　法　官   薛中興
　　　　　　　　　　　　　　  法　官   詹文馨
正本係照原本作成。
如不服本判決，應於收受送達後20日內向本院提出上訴書狀，其
未表明上訴理由者，應於提出上訴後20日內向本院補提理由書狀
（均須按他造當事人之人數附繕本）上訴時應提出委任律師或具
有律師資格之人之委任狀；委任有律師資格者，另應附具律師資
格證書及釋明委任人與受任人有民事訴訟法第466條之1第1項但
書或第2項（詳附註）所定關係之釋明文書影本。
中　　華　　民　　國　　96　　年　　9 　　月　　19　　日
　　　　　　　　　　　　　　　書記官   詹麗珠
附註：
民事訴訟法第466條之1（第1項、第2項）：
對於第二審判決上訴，上訴人應委任律師為訴訟代理人。但上訴
人或其他法定代理人具有律師資格者，不在此限。
上訴人之配偶、三親等內之血親、二親等內之姻親，或上訴人為
法人、中央或地方機關時，其所屬專任人員具有律師資格並經法
院認為適當者，亦得為第三審訴訟代理人。
